臺灣高等法院民事判決
110年度家上字第92號
上  訴  人  黃碧芬
訴訟代理人  陳建昌律師
被上訴人    江榮華
訴訟代理人  秦嘉逢律師
上列當事人間請求離婚事件，上訴人對於中華民國110年2月9日
臺灣桃園地方法院109年度婚字第294號第一審判決提起上訴，本
院於110年8月25日言詞辯論終結，判決如下：
    主      文
上訴駁回。
第二審訴訟費用由上訴人負擔。
    事實及理由
一、被上訴人主張：兩造於民國00年0月0日結婚，育有成年子女江宸璿、江淑櫻、江宸彬；婚後上訴人情緒控管不佳、性格多疑，且具有強烈控制欲，動輒為金錢或生活瑣事與伊爭吵，經常稱呼伊為「沒路用的人」；而伊雖已負擔全數家庭生活費用，但為求家庭和諧，仍將伊之個人證件及郵局帳戶存摺、印章、密碼交上訴人保管，然並未授權上訴人得隨意提領該等帳戶款項，另自96年起，再將伊名下位於桃園市○○區○○街之不動產收益租金每月新臺幣（下同）2萬元交由上訴人收取；詎上訴人仍不滿足，先於107年6月間，要求伊出售名下桃園市○○區○○段000地號土地（下稱系爭土地），並須將出售價金交付上訴人，伊不願從之，上訴人即藉故與伊爭吵，伊難以忍受而於107年底搬離兩造共同住所；上訴人竟開始大量提領伊之存款，自107年11月12日起至108年6月6日止，未經伊同意，盜領伊之存款共115萬9000元，甚而於108年6月6日持伊之證件及印章，偽造文書代伊辦理勞工保險退保手續，同年6月11日再向勞工保險局申請伊之老年給付，上開行為顯已逾日常夫妻家務代理範疇，並使伊之生活陷入困頓；伊因此身心俱疲，進而罹患憩室炎、胃潰瘍等疾病，住院治療期間，上訴人僅至伊之病房乙次外，甚至拒絕負擔伊之醫療費用，全未顧及夫妻情分，兩造婚姻關係已生重大破綻難以繼續維持等情。爰依民法第1052條第2項規定，求為判准伊與上訴人離婚（原審為被上訴人勝訴之判決，上訴人不服，提起上訴）。並於本院答辯聲明：如主文所示。
二、上訴人則以：被上訴人因認知能力不足，且左手肢障有書寫障礙，故婚後即將其存摺、身分證、印章均交由伊保管，全權授權伊為其管理財務及家庭經濟收支，此係兩造長年之婚姻生活模式，而兩造婚後雖偶有爭執或言語失當，惟情狀均未達不能共同生活之程度；於107年間，伊因受仲介詢問出售系爭土地意願，方向被上訴人探詢意見，嗣於被上訴人母親表示反對後即作罷，雙方並未因此發生爭執；被上訴人婚後多次發生外遇，伊稍加詢問被上訴人行蹤，即遭被上訴人施暴，其後被上訴人更離家不歸，不與伊聯繫，亦不再負擔家庭生活費用，伊為支應家庭開銷，僅能自行提領兩造婚後共同儲蓄於被上訴人帳戶之存款維生；又伊自被上訴人帳戶提領之90萬元係轉作郵局儲金定存單，事先並已告知被上訴人，另伊為替被上訴人保全養老金及規劃其老年生活無虞，方於108年6月間代被上訴人向辦理勞保退保及申請請領一次退休金，竟遭被上訴人對伊提出偽造文書、侵占等刑事告訴，且事後被上訴人之勞保亦未退保成功，未造成其損害；而伊於被上訴人離家後，始終持續關心其生活狀況，並希望被上訴人儘速返家團圓，兩造夫妻關係非不能修復等語，資為抗辯。並於本院上訴聲明：㈠原判決廢棄。㈡被上訴人於第一審之訴駁回。
三、查，兩造於00年0月0日結婚，育有成年子女江宸璿、江淑櫻
    、江宸彬，兩造婚姻關係現仍存續中等情，有卷附戶籍謄本
    可稽(見本院卷第111至117頁)，並為兩造所不爭執（見本院
    卷第90頁），堪信為真。　　
四、本件應審究者為被上訴人依民法第1052條第2項之規定，訴
    請離婚，是否有據？茲論述如下：
㈠、按民法第1052條第2項所稱「有前項以外之重大事由，難以維
    持婚姻者」，係抽象的、概括的離婚事由，此乃緣於74年修
    正民法親屬編時，為因應實際需要，參酌各國立法例，導入
    破綻主義思想所增設。但其事由應由夫妻一方負責者，僅他
    方得請求離婚，是其所採者為消極破綻主義精神，非積極破
    綻主義。關於「難以維持婚姻之重大事由」，係以婚姻是否
    已生破綻而無回復之希望為其判斷之標準。而婚姻是否已生
    破綻無回復之希望，則應依客觀之標準，即難以維持婚姻之
    事實，是否已達於倘處於同一境況，任何人均將喪失維持婚
    姻意欲之程度而定。至於同條項但書所規定「難以維持婚姻
    之重大事由應由夫妻之一方負責者，僅他方得請求離婚」，
    乃因如肯定有責配偶之離婚請求，無異承認恣意離婚，破壞
    婚姻秩序，且有背於道義，尤其違反自己清白（cle-anhand
    s）之法理，有欠公允，同時亦與國民之法感情及倫理觀念
    不合，因而採消極破綻主義。倘該重大事由，夫妻雙方均須
    負責時，應比較衡量雙方之有責程度，僅責任較輕之一方得
    向責任較重之他方請求離婚，如有責程度相同時，雙方均得
    請求離婚，始屬公允，是責任較重之一方應不得向責任較輕
    之他方請求離婚（最高法院94年度台上字第2059號判決意旨
    參照）。
㈡、經查：
　⒈被上訴人主張上訴人性格多疑且具強烈控制欲，動輒為金錢或生活瑣事與伊爭吵，經常稱呼伊為「沒路用的人」，伊為求家庭和諧方將伊之證件及郵局帳戶存摺、印章、密碼交上訴人保管，然並未授權上訴人得隨意提領該等帳戶款項等情，業提出上訴人傳訊稱呼被上訴人「沒路用的人」等語之簡訊翻拍照片為證（見原審卷第61頁照片）；復據上訴人自陳因伊認被上訴人有認知障礙，且認婚姻關係中由妻子管理家中經濟大小事務為方為我國常情，故兩造家庭生活，均係由伊持被上訴人存摺、印章提領款項支付生活費用，伊一直懷疑被上訴人有外遇，但沒有證據等語（見原審卷第43、54頁反面書狀、筆錄）。則由兩造互述之上情以觀，被上訴人係認基於上訴人控制等因素，不得已方將證件及帳戶交予上訴人保管，然上訴人則視持有被上訴人帳戶提領款項並處分為理所當然，可認兩造就婚姻關係中家庭經濟之觀念，已長期無法溝通協調；且上訴人於本件訴訟中一再陳稱懷疑被上訴人有多次外遇，卻又無法提出任何事證，足佐被上訴人所主張上訴人性格多疑且具強烈控制欲，致被上訴人難以忍受，益徵兩造就婚姻生活已乏誠摯互信之感情基礎。
　⒉至被上訴人所主張上訴人自107年11月12日起至108年6月6日盜領被上訴人存款共115萬9000元部分，其中多筆小額提領，或為日常生活花用，而為夫妻及家庭生活經濟常態；惟其中最鉅額之第一筆，係上訴人於107年11月12日自被上訴人郵局帳戶提領90萬元款項後，隨即於當日轉存上訴人自身名下郵政定存，此有卷附提款單、定期儲金存單可參（見原審卷第9頁，臺灣桃園地方檢察署108年度他字6200號影卷第18、47頁），此情亦為上訴人所不爭執（見本院卷第91頁）；而觀兩造之社經地位及經濟能力，90萬元對兩造而言，應非小額款項，然上訴人自被上訴人郵局帳戶動支此筆款項挪至上訴人自身名下之過程，上訴人在被上訴人所提告之刑事案件中抗辯稱「90萬元的部分是因為我有購買一個保險，我跟告訴人的錢都是共用的，所以我買保險就從他的帳戶內提出，這件事我有跟他說，他沒反應，我就當他同意了」（見同上偵查影卷第36至36反面偵訊筆錄），又於本院抗辯稱提領90萬元之前有告知被上訴人，當時被上訴人不置可否，兩造夫妻間相處的模式就是這樣，提領此筆90萬元是為了家庭理財等語（見本院卷第91頁準備程序筆錄）。本院審酌被上訴人之收入來源為至工地做工維生（見本院卷第90至91頁），辛苦攢存90萬元儲蓄，縱上訴人有理財需求，或認被上訴人工作所得應由維持家庭生活之夫妻所共享，也當與被上訴人理性溝通協調，得到共識，方得將之全數提領轉存自身名下定存；惟由上訴人自陳之上情可知，上訴人實未妥為與被上訴人溝通，亦未得到共識與同意，即逕自將被上訴人上開存款全數提領轉存自身名下定存，完全忽視被上訴人對自身財產之權利，且無任何尊重可言，更當加深兩造關係之裂痕。　
　⒊於107年12月間，被上訴人因認不堪爭吵，而逕自離去兩造共
    同住所後，上訴人除將被上訴人所有上開郵局帳戶存款陸續
    提領至108年6月6日僅餘473元（見原審卷第62頁郵局帳戶交
    易清單）；甚而分別於108年6月6日、同年月11日，假冒被
    上訴人名義，偽造文書向桃園市泥水業職業工會辦理退會及
    退保，並向勞動部勞工保險局申請勞工保險退保，及欲申請
    勞工保險老年給付金一次給付等情，為上訴人所不爭執（見
    本院卷第92頁），上訴人前開偽造文書之不法行為，亦經檢
    察官提起公訴，及原法院以109年度審簡字第324號刑事簡易
    判決判處應執行有期徒刑4月，得易科罰金，緩刑2年（見原
    審卷第24至26、81至83頁起訴書、判決）；縱事後此上訴人
    偽以被上訴人名義申請之勞工保險退保及老年給付金一次給
    付，因勞工保險局向被上訴人聯繫申辦進度後，經被上訴人
    所察覺而未成功；惟由上訴人之所作所為可知，勞工保險之
    老年給付，為勞工辛勤工作一輩子之老年生活保障，為退休
    勞工之生活依靠，何時退保，如何請領老年給付，如何儲蓄
    、花用，對被上訴人自極為重要，雖兩造為夫妻關係，此勞
    工保險老年給付應也是上訴人老年生活之仰賴，然當由夫妻
    共同討論協商後，為夫妻雙方老年生活共同評估打算以決定
    ，上訴人卻忽視被上訴人之意願，以不法行為擅自為被上訴
    人辦理勞工保險退保及老年給付，嚴重破壞夫妻間可互相信
    賴之情感基礎，足致兩造婚姻有難以維持之情。　
　⒋依上說明，上訴人就婚姻生活及家庭經濟，無法與被上訴人為溝通協調，習獨攬家中經濟一切，未能尊重被上訴人意願，不僅將被上訴人長年之積蓄存款盡數轉存上訴人自身名下，甚欲將被上訴人勞工保險辦理退保及擅自領取老年年金一次給付，不顧被上訴人經濟權利及老年生活依靠，已見兩造間已無夫妻間之互相尊重及互信互愛可言，兩造婚姻確有難以維持之情；兩造自107年12月間起分居迄今已逾兩年，久未共同生活，亦徵兩造夫妻間之情感基礎已嚴重動搖，而無夫妻情分可言，堪認兩造之婚姻業已發生嚴重之破綻，婚姻關係實難以繼續維持甚明。
　⒌本院審酌上訴人習慣專斷兩造家庭經濟一切，忽視被上訴人
    應有之自身財產權益，亦未思與被上訴人協調溝通夫妻間之
    財產配置、家中經濟所需及老年生活依靠，造成兩造無法互
    信互賴，已致兩造婚姻情感出現裂痕，難以維持；被上訴人
    並於107年12月間，因認不堪爭吵，而逕自離去兩造共同住
    所，兩造分居迄今，分居期間兩造幾無善意互動，感情疏離
    ，兩造顯已無法達成實質夫妻生活之目的，婚姻發生破綻已
    無回復之希望，且上訴人就婚姻難以維持發生破綻之有責程
    度較高等情狀，認被上訴人依民法第1052條第2項規定，訴
    請離婚，核屬有據，應予准許。
五、從而，被上訴人依民法第1052條第2項規定，訴請離婚，為
    有理由，應予准許。原審為上訴人敗訴之判決，理由雖與本
    院略有不同，惟結論並無二致，仍應予維持。上訴意旨仍執
    前詞指謫原判決不當，求予廢棄，為無理由，應駁回其上訴
    。 
六、本件事證已臻明確，兩造其餘之攻擊或防禦方法及所用之證
    據，經本院斟酌後，認為均不足以影響本判決之結果，爰不
    逐一論列，附此敘明。
七、據上論結，本件上訴為無理由。爰判決如主文。
中　　華　　民　　國　　110 　年　　9 　　月　　8 　　日
                  家事法庭
                      審判長法  官  楊絮雲
                            法  官  郭顏毓
                            法  官  張宇葭
正本係照原本作成。
如不服本判決，應於收受送達後20日內向本院提出上訴書狀，其
未表明上訴理由者，應於提出上訴後20日內向本院補提理由書狀
（均須按他造當事人之人數附繕本）上訴時應提出委任律師或具
有律師資格之人之委任狀；委任有律師資格者，另應附具律師資
格證書及釋明委任人與受任人有民事訴訟法第466 條之1第1項但
書或第 2項所定關係之釋明文書影本。如委任律師提起上訴者，
應一併繳納上訴審裁判費。
中　　華　　民　　國　　110 　年　　9 　　月　　8 　　日
　　　　　　　　　　　　　  書記官  李佳姿